臺灣高等法院刑事判決　　　　　　　 94年度交上易字第284號
上　訴　人
即　被　告　甲○○
上列上訴人因過失致死案件，不服臺灣板橋地方法院 94年度交
易字第111號，中華民國94年9月27日第一審判決（起訴案號：臺
灣板橋地方法院檢察署94年度偵字第5987號），提起上訴，本院
判決如下：
    主  文
原判決撤銷。
甲○○因過失致人於死，處有期徒刑伍月，如易科罰金，以參佰
元折算壹日。
    事  實
一、甲○○於民國（下同）九十三年九月五日十六時十分許，騎
    乘車牌號碼ＢＨＭ－四五０號重型機車，沿臺北縣新莊市○
    ○路由北往南方向行駛，行經新莊市○○路與建福路之三岔
    丁字路口時，適同向右側前方黃天賜亦騎乘車牌號碼ＰＰＺ
    －九二九號重型機車沿中正路行至上開路口右側之機車待轉
    區，正左轉建福路，甲○○明知汽車行近行人穿越道前，應
    減速慢行，且原應注意車前狀況，隨時採取必要之安全措施
    ，依當時天候晴、有日間自然光線、柏油路面乾燥無缺陷、
    無障礙物、視距良好之情形，又無不能注意之情形，卻在行
    經上開三岔丁字路之行人穿越道前，未減速慢行，始終維持
    時速約四十公里之速度行駛，其亦疏於注意車前有黃天賜所
    騎機車正由右前方之待轉區正行左轉之狀況，而貿然前行；
    而黃天賜亦疏未注意遵守駕駛機車行至三岔丁字路口，採取
    兩段式左轉時，需注意左後直行來車動態，並讓直行車先行
    之規定，即冒然左轉欲橫越中正路，以致甲○○騎乘之機車
    車頭前輪與黃天賜騎乘之機車左側中間車身發生碰撞，黃天
    賜因此人車倒地，受有嚴重頭部外傷伴蜘蛛網膜下出血、腎
    之損傷伴內出血、顱腦損傷等傷害，經送醫後不治死亡。
二、案經臺灣板橋地方法院檢察署檢察官自動簽分偵查起訴。
    理  由
一、訊據上訴人即被告甲○○，固坦承有於上開時、地，騎乘機
    車與被害人黃天賜騎乘之機車發生碰撞，二人人車倒地，黃
    天賜因而受傷送醫不治死亡等事實，惟矢口否認有何過失致
    死犯行，辯稱：被害人黃天賜突然自巷子出來，右轉至中正
    路之後，未行駛至待轉區停等，行駛在伊機車右側即突然左
    轉，伊機車和被害人黃天賜之機車距離很近，伊無從防範，
    來不及閃避，伊並無任何過失云云。
二、本院查：
（一）本件被害人黃天賜於前述時、地發生車禍，因而受有嚴重
      頭部外傷伴蜘蛛網膜下出血、腎之損傷伴內出血、顱腦損
      傷等傷害，經送醫後不治死亡之事實，已據臺灣板橋地方
      法院檢察署檢察官督同檢驗員相驗屬實，製有勘驗筆錄、
      驗斷書及相驗屍體證明書各一件、相驗照片八幀在卷足憑
      ，並有長庚紀念醫院林口分院診斷證明書一紙附卷可證。
（二）本件車禍發生地點在臺北縣新莊市○○路往南方向，與建
      福路口三岔丁字路口之行人穿越道附近，有道路交通事故
      調查報告表（一）、（二）、道路交通事故現場圖、現場
      及車損照片二十六幀在卷可稽。而被告於原審法院審理時
      坦承：伊在通過肇事路口前以及通過肇事路口時，始終維
      持時速四十公里之速度行駛等語（見一審卷九十四年九月
      十三日審理筆錄）；其於偵查中亦供稱：發現快撞到時，
      伊往左閃，可是還是撞到了。左閃時伊有煞車，當時伊是
      綠燈直衝等語（參見臺灣板橋地方法院檢察署九十三年度
      相字第一Ｏ九九號案卷第四十五頁正面），顯見被告在行
      近上開行人穿越道時，並未減速慢行甚明。
（三）又被告於警詢時供稱：「當時我沿新莊市○○路第二車道
      往桃園方向行駛，行經肇事時地，我當時是行向號誌為綠
      燈，對方機車由我右側的巷子右轉中正路南下車道機車停
      等區○○○○○路，對方機車騎士都沒看路就直接由機車
      停等區○○○路方向行駛，接著就發生碰撞的事故」、「
      當我發現對方從機車停等區騎出時我們距離很近」、「當
      時我綠燈往前直行，看到一部機車從我右側機車停等區○
      ○○路方向行進」等語（參見上開相字卷第七頁至第十頁
      ）；於偵查中供稱：「我本來預計他會停在機車停等區，
      可是他沒有停，且直接衝出來」等語（參見上開案卷第四
      十四頁正面）。又經原審當庭播放被告警詢錄音光碟片之
      結果，被告多次表示被害人先從其右側巷子右轉出來，然
      後到中正路之待轉區○○○○路，此有原審法院九十四年
      九月十三日審理筆錄在卷可稽，顯見被告之警詢筆錄為其
      自由意志所陳述，且無誤載之情形。倘若被害人黃天賜並
      未行駛至待轉區，何以被告於警詢時會多次提及被害人自
      待轉區○○○○路？況且，假使被害人黃天賜未行駛至待
      轉區，其行進方向理應繼續向前行駛，何以被告於偵查中
      供稱：伊本來預計被害人會停在機車停等區？顯見被害人
      黃天賜當天行車過程中，應確實有先行駛至中正路、建福
      路口之待轉區○○○○○路甚明。是被告事後改稱：被害
      人黃天賜自巷子右轉至中正路之後，未行駛至待轉區即突
      然左轉云云，要與事實不相符，難予採信。
（四）再查，本件車禍肇事後被告甲○○與被害人黃天賜騎乘之
      機車造成之刮地痕、輪胎磨痕均遺留於中正路南下內側車
      道延伸軌跡內，兩車側滑刮痕長度各長約八、九公尺，且
      被告甲○○機車車頭損害情形嚴重，此有上開道路交通事
      故現場圖、現場及車損照片二十六幀在卷可稽，顯見當時
      被告甲○○之機車撞及被害人黃天賜之機車時，其車速甚
      快，且被害人黃天賜開始左轉時，被告甲○○騎乘之機車
      距被害人黃天賜騎乘之機車應尚有一段距離，被告甲○○
      應有充裕之時間注意前方之行車動態，是被告甲○○辯稱
      ：被害人黃天賜之機車距離很近，被害人黃天賜突然左轉
      ，伊無從防範，來不及閃避云云，顯為事後卸責之詞，要
      無足採。
（五）至於被告有無闖紅燈乙節，據證人許展維於警訊時稱：「
      我站立於便利商店門口，正要走進便利商店內購物，突然
      聽到車禍所傳來的巨大撞擊聲，然後我就趕緊轉頭往聲音
      傳來的地方看，發現有兩部機車及兩個人都躺在中正路已
      過福建路的南下車道上，而且我看見該路口號誌燈是中正
      路南下號誌是紅燈，我看見騎士倒地距離察看號誌的時間
      不會過五秒」等語（參見上開相字卷第十六頁）。而經臺
      灣台北地方法院訊問時亦結證稱：其在商店裡面聽到巨響
      後才出來往車禍方向看，聽到巨響距離出來看到車禍現場
      的時間不到三秒鐘等語（參見臺灣臺北地方法院九十四年
      度交聲字第一八一號案卷第一五二頁）。是證人許展維當
      時既未親見本件車禍發生時中正路與福建路交岔路口之交
      通號誌，而僅陳述其事後看見之燈號情形，自無從以其證
      言證明被告甲○○於車禍發生當時確實有闖紅燈之違規行
      為。且依據臺北縣政府九十四年三月十五日北府交工字第
      Ｚ○○○○○○○○○號函附中正路與福建路口三色號誌
      運作時相說明（參見臺灣臺北地方法院上開案卷第一一九
      頁），該路口南北方向號誌有黃燈三秒之時相，則依證人
      所證述聽見巨響距離看見現場之時間秒差約三至五秒，其
      所見之南下方向燈號縱使為紅燈，經扣除其所稱秒差推算
      先前之燈號狀況，亦難以認定被告甲○○行經該交岔路口
      之燈號確實為紅燈，亦無證據推認被害人黃天賜自該待轉
      區○○○○路時有闖越紅燈之事實，附此敘明。
（六）依道路交通標誌標線號誌設置規則第65條規定：「機慢車
      兩段左轉標誌『遵２○』，用以告示左轉機器腳踏車或慢
      車駕駛人應遵照號誌指示，在號誌顯示允許直行時先行駛
      至右前方路口之左轉待轉區等待左轉，俟該方向號誌顯示
      允許直行後，再行續駛，以兩段方式完成左轉。本標誌設
      於實施機慢車兩段左轉路口附近顯明之處，並配合劃設機
      慢車左轉待轉區標線。」，又道路交通安全規則第102條
      第6款規定：「轉彎車應讓直行車先行。」。查本件肇事
      現埸為三岔丁字路口，並有『機慢車兩段左轉』標誌、標
      誌之劃設，又現場之號誌時相為：「03（遲閉二時相）」
      ，左轉箭頭與直行箭頭綠燈同步開放，現場黃天賜之車分
      別有長達 9.6 公尺及 7.2 公尺之刮地痕，被告之機車車
      頭前輪與黃車左側中間車身碰撞，以上各情，有上開道路
      交通事故現場圖、現場及車損照片二十六幀在卷可稽，此
      顯示出：黃天賜之車要左轉建福路必須採取兩段式，兩車
      行向均屬綠燈，碰撞時黃天賜之機車車身與車道呈一相當
      角度，尚於左轉途中，足徵黃車行至肇事之三岔丁字路口
      ，採取兩段式左轉時，顯疏未注意左後直行來車動態並讓
      其先行，以致於左轉途中發生碰撞肇事甚明，有違上開規
      定，足見被害人黃天賜就本件肇事，亦與有過失。
（七）本件肇事，經檢察官送臺灣省行車事故覆議鑑定委員會覆
      議結果，認定：「一、黃天賜駕駛重機車，行經號誌管制
      丁字路口，違規未依規定採取兩段式左轉時，疏未注意左
      後直行車動態並讓其先行，為肇事主因。二、甲○○駕駛
      重機車，行經號誌管制丁字路口，為肇事次因。」，此有
      該委員會九十四年三月九日府覆議字第九四一ＯＯ四五號
      覆議意見書附卷可稽（參見相驗卷第九十九頁至第一Ｏ一
      頁），前開鑑定，就被告之違反「汽車行近行人穿越道前
      ，應減速慢行」行為，雖未列為肇事原因之一，惟前開交
      岔丁字路口，既劃有行人穿越道之標線，縱令當時被告機
      車之行進方向為綠燈，惟其卻未予減速，仍以時速約四十
      公里之高速急駛，復疏未注意右前方被害人駕駛之機車動
      向，以致發生碰撞，被害人因之人車倒地受傷，不治死亡
      ，其要有過失，應堪徵信。
三、按汽車行近行人穿越道前，應減速慢行，又汽車行駛時，駕
    駛人應注意車前狀況，並隨時採取必要之安全措施，道路交
    通安全規則第一百零三條、第九十四條第三款分別定有明文
    ，此為被告應注意之事項，而被告已領有普通重型機車駕駛
    執照多年，有其駕駛執照影本一件在卷可稽，其高中學歷（
    參見警詢筆錄）之智識程度非低，以及當時天候晴、有日間
    自然光線，道路為柏油路面乾燥無缺陷、無障礙物、視距良
    好，有前開道路交通事故調查報告表各項記載足供參考，依
    當時情形並無不能注意之情事，被告竟於駕駛機車行近行人
    穿越道前疏未減速慢行，亦疏未注意車前有被害人黃天賜正
    行左轉，貿然行駛，致與被害人黃天賜騎乘之機車發生碰撞
    ，其就本件車禍之發生確有過失甚明。又被害人黃天賜確因
    本件車禍導致嚴重頭部外傷伴蜘蛛網膜下出血、腎之損傷伴
    內出血、顱腦損傷等傷害，經送醫後不治死亡，被告前開過
    失行為與被害人黃天賜之死亡間顯有相當因果關係。綜上所
    述，本件事證明確，被告過失犯行已堪認定，自應依法論科
    。
四、核被告甲○○所為，係犯刑法第二百七十六條第一項之過失
    致死罪。原審對被告予以論罪科刑固非無見，惟查本件被害
    人黃天賜亦與有過失，原審卻認定肇事責任全由被告負責，
    不無可議。本件被告之上訴意旨否認有過失雖無足取，惟原
    判決既有上開可議之處，自屬無可維持，應予撤銷改判。爰
    審酌被告因駕車疏忽，造成被害人死亡無可回復之結果，致
    被害人家屬鉅大之心理痛苦，犯後仍否認犯行，且迄未與被
    害人家屬達成和解之犯後態度，並審酌被告與被害人之過失
    程度等一切情狀，量處如主文第二項所示之刑，並諭知易科
    罰金折算標準如主文所示。
五、據上論斷，應依刑事訴訟法第三百六十九條第一項前段、第
    三百六十四條、第二百九十九條第一項前段，刑法第二百七
    十六條第一項、第四十一條第一項前段，罰金罰鍰提高標準
    條例第一條前段、第二條，判決如主文。
本案經檢察官陳明光到庭執行職務。
中　　華　　民　　國　　94　　年　　12　　月　　14　　日
    　　　　　　　刑事第八庭審判長法　官　吳  敦
                　　　　　　　　　法　官　張傳栗
              　　　　　　　　　　法　官  許增男
以上正本證明與原本無異。
不得上訴。
                                  書記官  葉金發
中　　華　　民　　國　　94　　年　　12　　月　　14　　日
附錄本案論罪科刑法條全文：
中華民國刑法第二百七十六條 (過失致死罪 )
因過失致人於死者，處二年以下有期徒刑、拘役或二千元以下罰金。
從事業務之人，因業務上之過失犯前項之罪者，處五年以下有期
徒刑或拘役，得併科三千元以下罰金。
